【裁判字號】    90,簡上,20
【裁判日期】    901107
【裁判案由】    拆除地上物等
【裁判全文】
臺灣屏東地方法院民事判決      九十年度簡上字第二○號
    上  訴  人    丙○○
    被 上訴 人    丁○○○
                  己○○
                  甲○○
                  乙○○
    訴訟代理人    戊○○
右當事人間請求拆除地上物等事件，上訴人對於中華民國八十九年十二月十八日本院
八十九年度屏簡字第二九一號第一審判決，提起上訴，本院判決如左：
    主      文
原判決廢棄。
被上訴人丁○○○、己○○及戊○○應自坐落屏東縣九如鄉○○段一○五九地號土地
上如附圖所示斜線部分面積伍拾貳點柒陸平方公尺磚造平房遷出，將該房屋交付上訴
人及其他共有人。
第一、二審訴訟費用由被上訴人連帶負擔。
    事      實
甲、上訴人方面：
一、聲明：求為判決如主文第一、二項所示。
二、陳述：除與原審判決所載者相同者，茲予引用外，補稱：
（一）落屏東縣九如鄉○○段一○五九地號土地上如附圖所示斜線部分面積五十二點
      七六平方公尺磚造平房（下稱系爭房屋）係上訴人及被上訴人之被繼承人林溪
      海之祖父林蕃所建造而未辦理保存登記三合院古厝的正廳旁邊平房，該三合院
      古厝於林蕃死亡後乃由上訴人及林溪海之父林王繼承並與其家人居住其中，嗣
      林王於民國六十四年間死亡，該三合院古厝乃由林王之子女即上訴人、林溪海
      、林溪河、林綢、林茶、林美、林海水、林海珍、林海山、林海波、楊林陶、
      洪林善、林秀英等人共同繼承，其中林秀英於七十五年八月三十一日死亡，其
      遺產由其夫游明輝、其子女游斯庭及溫智斐共同繼承，及林溪海於九十年七月
      八日死亡，其遺產由被上訴人全體共同繼承。
（二）茲因系爭房屋所坐落基地即屏東縣九如鄉○○段一○五九地號土地係道路用地
      ，其中包括上訴人、林海水、林海珍、林海山、林海波、洪林善、楊林陶、游
      明輝、游斯平及溫智斐等十人已共同決定拆除系爭房屋並將其基地歸還土地所
      有人使用，則系爭房屋已無保存之必要，惟被上訴人丁○○○、己○○及戊○
      ○迄今仍占用系爭房，渠等已屬無權占用，爰依土地法第三十四條之一及民法
      第七百七十六條規定請求如聲明所示。
（三）訴外人林海珍所有而已遭法院拍賣的房屋，係坐落該三合院古厝前方的獨棟房
      屋，與系爭房屋無涉。而林王曾於五十幾年間即其子均已成家之際，一一告知
      各子在三合院古厝之居住位置，此僅係安排各子居住位置並非分家，嗣林王於
      六十四年間死亡後，各子仍依林王生前安排而居住在該三合院古厝。再者，被
      上訴人之被繼承人林溪海曾於鈞院八十九年度屏簡字第三一三三號拆屋還地民
      事事件審理期日表示同意拆除系爭房屋。
三、證據：除援用原審之證據方法外，補提土地登記謄本、戶籍謄本與除戶全戶戶籍
    謄本各二件、協議書一件與照片二件為證，並聲請訊問證人林海珍。
乙、被上訴人方面：
一、聲明：求為判決駁回上訴。
二、陳述：除與原審判決書所載者相同者，茲予引用外，補稱：
（一）系爭房屋係上訴人及被上訴人之被繼承人林溪海之祖父林蕃所建造而未辦理保
      存登記三合院古厝的正廳旁邊平房，該三合院古厝於林蕃死亡後乃由上訴人及
      林溪海之父林王繼承，林王並與其家人居住其中，嗣林王於六十四年間死亡後
      其子孫仍居住之，其中系爭房屋部分乃由訴外人林海珍管理，系爭房屋於五十
      九年間遭法院拍賣，乃由被上訴人之被繼承人林溪海所承買，依民法第八百七
      十六條規定視為已有地上權之設定。
（二）林王曾於四十七年間即其子均已成家之際，告知其子要談分家產的事，當時其
      子全體到場，林王乃告知各子應居住該三合院古厝的哪幾間房屋，而林王自身
      乃居住在該三合院古厝的其中一間房屋直到去逝為止，其中系爭房屋部分乃由
      林溪海取得，而為林溪海單獨所有權。
（三）系爭房屋具紀念及古蹟價值，且為被上訴人之被繼承人林溪海所有，現由被上
      訴人丁○○○、己○○及戊○○居住其中，被上訴人居住迄今已逾三十年，從
      未聽聞上訴人進出有何不便之情事，而上訴人所分得坐落屏東縣九如鄉○○段
      一○五九地號土地部分乃緊臨公路，對外聯絡甚為順暢。又被上訴人之被繼承
      人林溪海未曾同意拆除系爭房屋，且訴外人林溪河即前揭土地共有人已到庭表
      示不願拆除系爭房屋。
三、證據：除援用原審之證據方法外，補提本院執行命令、房屋稅籍證明書、土地登
    記簿謄本與地籍圖各一件、房屋略圖二件及照片五件為證，並聲請訊問證人林溪
    河。
丙、本院依職權調閱本院八十四年度訴字第六三七號及八十九年度屏簡字第三一三號
    民事卷宗。
    理      由
一、按訴之變更或追加，非經他造同意，不得為之。但第二百五十五條第一項第二款
    至第六款情形，不在此限，民法第四百四十六條第一項定有明文，並依民法第四
    百三十六條之一第三項規定準用於簡易事件第二審程序。查上訴人於原審請求被
    上訴人應將坐落屏東縣九如鄉○○段一○五九地號土地上如附圖所示斜線部分面
    積五十二點七六平方公尺磚造平房拆除，將土地返還上訴人及其他共有人，而於
    本院審理時將其前揭請求內容減縮如聲明所示，此該當民事訴訟法第二百五十五
    條第一項第三款規定「減縮應受判決事項之聲明」，核與首揭規定尚無不符，應
    予准許。又被上訴人林溪海於九十年七月八日死亡，其繼承人丁○○○、己○○
    、甲○○、乙○○及戊○○共同具狀向本院聲明承受訴訟，合先敘明。
二、本件上訴人主張系爭房屋係上訴人及被上訴人林溪海之祖父林蕃所建造而未辦理
    保存登記三合院古厝的正廳旁邊平房，該三合院古厝於林蕃死亡後乃由上訴人及
    林溪海之父林王所繼承並與其家人居住其中，嗣林王於六十四年間死亡，該古厝
    乃由林王之子女即上訴人、林溪海、林溪河、林綢、林茶、林美、林海水、林海
    珍、林海山、林海波、楊林陶、洪林善、林秀英等人共同繼承，其中林秀英於七
    十五年八月三十一日死亡，其遺產由其夫游明輝、其子女游斯庭及溫智斐共同繼
    承，及林溪海於九十年七月八日死亡，其遺產由被上訴人全體共同繼承。茲因系
    爭房屋所坐落基地即屏東縣九如鄉○○段一○五九地號土地係道路用地，其中包
    括上訴人、林海水、林海珍、林海山、林海波、洪林善、楊林陶、游明輝、游斯
    平及溫智斐等十人已共同決定拆除系爭房屋並將其基地歸還土地所有人供作道路
    使用，則系爭房屋已無保存之必要，惟被上訴人丁○○○、己○○及戊○○迄今
    仍占用系爭房屋，爰依土地法第三十四條之一及民法第七百七十六條規定請求如
    聲明所示等語。而被上訴人則以：(一)林王於六十四年間死亡後，系爭房屋由訴外
    人林海珍負責管理，而系爭房屋於五十九年間遭法院拍賣，乃由被上訴人林溪海
    所承買，依民法第八百七十六條規定視為已有地上權之設定；(二)林王曾於四十七
    年間即其子均已成家之際，告知其子要談分家產的事，當時其子全體到場，林王
    乃告知各子應居住該三合院古厝的哪幾間房屋，而林王自身乃居住在該三合院古
    厝的其中一間房屋直到去世為止，其中系爭房屋部分乃由林溪海取得，而為林溪
    海單獨所有權。(三)系爭房屋具紀念及古蹟價值，且為被上訴人林溪海所有，現由
    被上訴人丁○○○、己○○及戊○○居住其中，被上訴人居住迄今已逾三十年，
    從未聽聞上訴人進出有何不便之情事，而上訴人所分得坐落屏東縣九如鄉○○段
    一○五九地號土地部分乃緊臨公路，對外聯絡甚為順暢。又被上訴人林溪海未曾
    同意拆除系爭房屋，且訴外人即前揭土地共有人林溪河已到庭表示不願拆除系爭
    房屋等語，資為抗辯。
三、上訴人主張系爭房屋係上訴人及被上訴人林溪海之祖父林蕃所建造而未辦理保存
    登記三合院古厝的正廳旁邊平房，該三合院古厝於林蕃死亡後乃由上訴人及林溪
    海之父林王繼承並與其家人居住其中，而系爭房屋現為被上訴人丁○○○、己○
    ○及戊○○居住其中等情，為被上訴人所同陳，被上訴人並提出與所述相符之照
    片二件為證，堪信為真實。至被上訴人辯稱林王於六十四年間死亡後，系爭房屋
    部分乃由訴外人林海珍負責管理，系爭房屋於五十九年間遭法院拍賣，乃由被上
    訴人林溪海所承買，依民法第八百七十六條規定視為已有地上權之設定云云，已
    為上訴人所否認並主張訴外人林海珍所有而已遭法院拍賣的房屋，係坐落該三合
    院古厝前方的獨棟房，與系爭房屋無涉等語。經查：(一)依被上訴人於本院審理時
    所提出房屋略圖記載：林溪海居住在該三合院古厝的正廳旁邊平房，而訴外人林
    海珍係居住在坐落該三合院古厝前方的獨棟房屋且現已遭拆除等情，及被上訴人
    於本院審理繪製林王之子居住該三合院古厝位置圖時，亦指出林溪海居住在該三
    合院古厝的正廳旁邊平房，而訴外人林海珍居住在坐落該三合院古厝前方的獨棟
    房屋等情。(二)證人林海珍於本院審理時證稱：三合院古厝係伊祖父建造，而坐落
    該三合院古厝前方的獨棟房屋係父親建造，伊居住在該三合院古厝前方的獨棟房
    屋曾遭法院查封拍賣等語，且其當庭繪製林王之子居住該三合院古厝位置圖，亦
    指出林溪海居住在該三合院古厝的正廳旁邊平房，而伊係居住在坐落該三合院古
    厝前方的獨棟房屋等情（見本院九十年四月二七日準備程序筆錄）。
    (三)綜上所述，足認林溪海居住在該三合院古厝的正廳旁邊平房即系爭房屋，而訴
    外人林海珍係居住在坐落該三合院古厝前方的獨棟房屋，被上訴人辯稱林海珍所
    居住房屋曾於五十九年間遭法院拍賣而由被上訴人之被繼承人林溪海所承買乙節
    縱與事實相符，惟此係指坐落該三合院古厝前方獨棟房屋，尚與系爭房屋無涉，
    被上訴人所辯前詞，尚難採信。
四、上訴人主張林王於六十四年間死亡後，該三合院古厝即由林王之子女即上訴人、
    林溪海、林溪河、林綢、林茶、林美、林海水、林海珍、林海山、林海波、楊林
    陶、洪林善、林秀英等人共同繼承，其中林秀英於七十五年八月三十一日死亡，
    其遺產由其夫游明輝、其子女游斯庭及溫智斐共同繼承，及林溪海於九十年七月
    八日死亡，其遺產由被上訴人全體共同繼承之事實，業據其提出與述相符戶籍謄
    本與除戶全戶戶籍謄本為證，而被上訴人則辯稱林王曾於四十七年間即其子均已
    成家之際，告知其子要談分家產的事，當時其子全體到場，而林王乃告知各子應
    居住該三合院古厝的哪幾間房屋，林王自身並居住在該三合院古厝的其中一間房
    屋直到去世為止，其中系爭房屋部分乃由林溪海取得，為林溪海單獨所有權云云
    。經查：(一)依被上訴人所提照片顯示：該三合院古厝係由數間房屋相連接而組成
    ㄇ字型房屋，其中間設置正廳大門，而兩排房屋各設置小門，至系爭房屋即位於
    正廳旁邊等情，足認包括系爭房屋在內的各間房屋，於客觀上仍屬該三合院古厝
    的一部分，並非係獨棟房屋。(二)證人林海珍於本院審理時證稱：約伊父親過世前
    十幾年，父親曾一一告知伊兄弟每人居住在哪間房屋，父親本來住在最右邊的最
    後一間，後來又搬至左邊第三間等語（見本院九十年五月三十日準備程序筆錄）
    。(三)綜上所述，該三合院古厝係由數間房屋相連接而組成ㄇ字型房屋，其中間設
    置正廳大門，而兩排房屋各設置小門，為林王之父林蕃所遺祖厝，而林王並與其
    家人居住其中，依一般經驗法則，林王告知其子每人在該三合院古厝的居住位置
    乙節，充其量僅係安排其子在該祖厝居住位置，尚難認其係將祖厝每個房屋單獨
    贈與其子，被上訴人辯稱系爭房屋部分乃由林溪海單獨取得所有權云云，尚非可
    採。從而，嗣林王於六十四年間死亡後，該三合院古厝即由林王之子女即上訴人
    、林溪海、林溪河、林綢、林茶、林美、林海水、林海珍、林海山、林海波、楊
    林陶、洪林善、林秀英等人共同繼承，其中林秀英於七十五年八月三十一日死亡
    ，其遺產由其夫游明輝、其子女游斯庭及溫智斐共同繼承，及林溪海於九十年七
    月八日死亡，其遺產由被上訴人全體共同繼承，而系爭房屋既為該三合院古厝的
    一部分則自為上訴人、被上訴人全體、林溪河、林綢、林茶、林美、林海水、林
    海珍、林海山、林海波、楊林陶、洪林善、游明輝、游斯庭及溫智斐等十九人所
    公同共有。
五、上訴人主張系爭房屋所坐落基地即屏東縣九如鄉○○段一○五九地號土地係道路
    用地，而上開共有人中包括上訴人、林海水、林海珍、林海山、林海波、洪林善
    、楊林陶、游明輝、游斯平及溫智斐已共同決定拆除系爭房屋並將其基地歸還土
    地所有人供作道路使用，系爭房屋已無保存之必要等語，末查：
（一）依上訴人所提同意書記載：「本人同意將位於屏東縣九如鄉○○村○○街五號
      （現有林溪海使用）祖厝拆除歸還土地所有人使用。」等語，其上並具有上訴
      人、林海水、林海珍、林海山、林海波、洪林善、楊林陶、游明輝、游斯平及
      溫智斐等十人簽名蓋章。又依被上訴人所提地籍圖謄本記載：屏東縣九如鄉○
      ○段一○五九之一至一○五九之四地號等四筆土地自北而南排列，其東面與同
      段一○五九地號土地相臨，而同段一○五九地號土地的東面並與同段一○五八
      地號土地相臨。
（二）本院依職權調閱本院八十四年度訴字第六三七號分割共有物事件民事卷宗：(一)
      上訴人於該民事事件以林海山、林海珍、林海波及林溪河等人為被告，而起訴
      請求分割屏東縣九如鄉○○段一○五九地號土地，上訴人所主張分割方案係將
      該筆土地自北而南分成四塊，並在其西面預留六米寬道路。(二)於該民事事件八
      十四年十二月十五日言詞辯論期日，林海山陳稱：「我的應有部分，願當路供
      大家通行。」等語，而林溪河陳稱：「若路在西側則公廳面向西側所建之廁所
      ，較不妥，雖同意開六米，但應於將路開在東側。」等語（見該民事卷宗八十
      四年十二月十五日言詞辯論筆錄）。(三)該民事事件終經全體當事人達成訴訟上
      和解，和解內容：該筆土地自北而南距其東面經界線六公尺部寬部分（即現系
      爭房所坐落基地）分歸全體當事人共有，其餘部分土地自北而南分成四塊而分
      歸上訴人、林溪河、林海珍及林海波所有。(四)綜上所述，足認系爭房屋所坐落
      基地，原預供作大家通行之道路。
（三）本院依職權調閱本院八十九年度屏簡字第三一三號拆屋還地事件民事卷宗：(一)
      被上訴人之被繼承人林溪海於該民事事件以林海珍為被告，而起訴主張林海珍
      無權占用其所有坐落屏東縣九如鄉○○段一○五八地號土地，並請求林海珍拆
      屋還地。(二)於該民事事件八十九年四月二十六日調解程序期日，林海珍陳稱：
      「聲請人是我哥哥，願將佔用他土地的房屋拆掉，把土地還給他。但他也佔用
      我的土地，卻不願還我。」等語（見該民事卷宗八十九年四月二十六日調解程
      序筆錄），而於該民事事件八十九年五月五日調解程序期日，林溪海陳稱：「
      我願將佔用相對人的土地還給他。一○五九號土地不是他的。」等語（見該民
      事卷宗八十九年五月五日調解程序筆錄）。
（四）綜上所述，足認系爭房屋所占用基地原預供作眾人通行之道路，業經包括上訴
      人、林海水、林海珍、林海山、林海波、洪林善、楊林陶、游明輝、游斯平及
      溫智斐等十人共同決定拆除系爭房屋。
六、按共有土地或建築改良物，其處分、變更及設定地上權、永佃權、地役權或典權
    ，應以共有人過半數及其應有部分合計過半數之同意行之。但其應有部分合計逾
    三分之二者，其人數不予計算，土地法第三十四條之一第一項定有明文。又按本
    法第一項所稱「處分」，包括買賣、交換、共有土地上建築房屋及共有建物之拆
    除等法律上之處分與事實上之處分。但不包括贈與等無償處分及共有物分割，土
    地法第三十四條之一執行要點第二點定有明文。末查系爭房屋為該三合院古厝的
    正廳旁邊平房，屬該三合院古厝的一部分，乃由上訴人、被上訴人全體、林溪河
    、林綢、林茶、林美、林海水、林海珍、林海山、林海波、楊林陶、洪林善、游
    明輝、游斯庭及溫智斐等十九人所公同共有，茲因系爭房屋所占用基地原預供作
    大家通行之道路，業經包括上訴人、林海水、林海珍、林海山、林海波、洪林善
    、楊林陶、游明輝、游斯平及溫智斐等十人共同決定拆除系爭房屋等情已如前述
    ，系爭房屋既經共有人過半數及其應有部分合計過半數同意拆除，揆諸首揭規定
    ，上訴人請求現居在系爭房屋的被上訴人丁○○○、己○○及戊○○居自系爭房
    屋遷出，為有理由，應與准許。原審為上訴人敗訴之判決，容有未洽。上訴意旨
    指摘原判決不當，求予廢棄改判，為有理由，爰由本院予以廢棄改判，如主文第
    二項所示。
據上論結，本件上訴為有理由，依民事訴訟法第四百三十六條之一第三項、第四百五
十條、第八十五條第二項，判決如主文。
中      華      民      國    九十    年      十一      月      七      日
                                    臺灣屏東地方法院民事第二庭
~B審判長法官  洪有川
~B法      官  王幸華
~B法      官  賴秀雯
右為正本，係照原本作成。
本判決不得上訴。
~B法院書記官  滕一珍
中      華      民      國    九十    年      十一      月      七      日


司法院資訊處製作；財團法人民間司法改革基金會備份。
